【裁判字號】    97,易,4
【裁判日期】    970915
【裁判案由】    詐欺
【裁判全文】
臺灣嘉義地方法院刑事判決                 97年度易字第4號
公  訴  人  臺灣嘉義地方法院檢察署檢察官
被      告  丙○○
上列被告因詐欺案件，經檢察官提起公訴（九十六年度偵字第八
九六０號），本院判決如下：
    主  文
丙○○幫助犯詐欺取財罪，處有期徒刑陸月，如易科罰金，以新
臺幣壹仟元折算壹日。
    犯罪事實
一、丙○○可預見提供自己帳戶予他人使用，可能幫助他人從事
    犯罪之行為，竟不違背其本意，而於民國九十六年四月二十
    五日後某日，在不詳地點，將其所有之臺灣郵政股份有限公
    司（業於九十七年八月一日更名為中華郵政股份有限公司）
    嘉義郵局大林中山郵局即嘉義第五五支局（下簡稱大林郵局
    ）局號為0000000、帳號為0000000號之存摺及提款卡，以不
    詳之代價交付予不詳姓名年籍之人，以此方式幫助該人所屬
    之犯罪集團遂行詐欺取財犯行。嗣該犯罪集團成員意圖為自
    己不法之所有，先後為下列行為：
（一）於九十六年八月二十日中午十二時十五分許，打電話向甲○○佯稱係「臺灣台北地方法院檢察總署」人員，並稱甲○○之帳戶涉嫌詐欺案件，須先將帳戶金額匯款到丙○○
      所有之上開大林郵局帳戶，致甲○○陷於錯誤，於同日下
      午三時十五分許，在新竹縣湖口鄉○○路○段一０二號「
      土地銀行」，匯款新臺幣（下同）一萬一千元至丙○○所
      有之上開大林郵局帳戶，嗣甲○○發現有異，始悉受騙，
      報警循線查獲。
（二）於九十六年八月二十一日上午九時許，打電話向乙○○佯
      稱係「臺灣台北地方法院檢察總署」人員，並稱乙○○之
      帳戶涉嫌詐欺案件，須先將帳戶金額匯款到丙○○所有之
      上開大林郵局帳戶，致乙○○陷於錯誤，於同日下午二時
      許，在臺中縣太平市○○○路三一二號一樓「中國信託商
      業銀行股份有限公司」，匯款八萬元至丙○○所有之上開
      大林郵局帳戶，嗣乙○○發現有異，始悉受騙，報警循線
      查獲。
二、案經甲○○訴由嘉義縣警察局民雄分局報由臺灣嘉義地方法
    院檢察署檢察官偵查起訴。
    理  由
壹、程序事項
    按被告以外之人於審判外之陳述，雖不符刑事訴訟法第一百
    五十九條之一至之四之規定，而經當事人於審判程序同意作
    為證據，法院審酌該言詞陳述或書面陳述作成時之情況，認
    為適當者，亦得為證據。當事人、代理人或辯護人於法院調
    查證據時，知有第一百五十九條第一項不得為證據之情形，
    而未於言詞辯論終結前聲明異議者，視為有前項之同意，此
    觀刑事訴訟法第一百五十九條之五規定甚明。本件公訴檢察
    官及被告丙○○於本院準備程序及審理時對於證人即被害人
    甲○○、乙○○於警詢之陳證內容暨其他相關具傳聞性質之
    證據資料等證據能力，均未表示意見，且迄於言詞辯論終結
    前亦未聲明異議。本院審酌前揭證人之陳述及證據資料作成
    時之情況，核無違法取證或其他瑕疵，認為以之作為證據為
    適當，自得作為證據，合先敘明。
貳、實體事項
一、訊據被告丙○○矢口否認有何幫助詐欺取財之犯行，辯稱：
    其所有大林郵局帳戶存摺、提款卡、印章沒有提供給別人，
    九十六年四月間，其當時所使用（所有人為連春有）車牌號
    碼5580─PL號自用小客車車窗玻璃曾遭破壞侵入行竊，上開
    帳戶資料可能因此失竊云云。本院經查：
（一）被告所有前開大林郵局帳戶曾被犯罪集團利用而對被害人
      甲○○及乙○○佯稱係「臺灣台北地方法院檢察總署」人
      員，並稱被害人等之帳戶涉嫌詐欺案件，須先將帳戶金額
      匯款到被告所有之上開大林郵局帳戶之事實，業據證人即
      被害人甲○○及乙○○於警詢中陳證綦詳，並有虛構之「
      臺灣台北地方法院檢察總署」偵查卷宗、「法務部執行假
      扣押處份命令」及「個人資料外洩授權止付聲明書」（以
      上均影本）各二份、臺灣土地銀行、中國信託商業銀行匯
      款申請書各一紙、（被告）郵政存簿儲金立帳申請書一份
      、客戶歷史交易清單一紙在卷足資佐證，堪認被告所有前
      開大林郵局帳戶確曾由犯罪集團使用做為詐騙被害人匯款
      所用之帳戶之情為真。
（二）被告雖以前開情詞置辯，然查：
  １、被告辯稱其所有前開大林郵局帳戶資料置於車牌號碼5580
      ─PL號自用小客車內，因該車車窗玻璃於九十六年四月間
      曾遭破壞，其帳戶資料可能因此遭竊乙節，經查，車牌號
      碼5580─PL號自用小客車所有人為案外人連春有之事實，
      有車籍查詢資料一紙附卷可參（見偵查卷第十七頁），被
      告並未提出其確曾於九十六年間使用上開汽車之具體佐證
      ，而本院依職權調閱上開汽車九十六年四月間之送修紀錄
      （見本院卷第三二至三三頁），上載顧客姓名為該汽車所
      有人連春有之子「連偉順」（此有戶籍資料查詢結果一件
      為憑，見本院卷第五四頁），且其上顧客簽名欄亦為「連
      偉順」之情，有南都汽車股份有限公司維修明細表（見偵
      查卷第十三頁）、車輛維修確認單（見本院卷第三二頁）
      、南都汽車股份有限公司工作傳票（見本院卷第三三頁）
      可稽，據此，被告辯稱上開汽車於九十六年四月間係由其
      使用云云，已難認可採；退步言之，縱認上開汽車於九十
      六年四月間確為被告所使用，但被告前開帳戶資料是否確
      實置放於上開汽車內？上開帳戶資料是否確曾失竊？依卷
      內調查所得證據資料，尚難為如此之認定。
  ２、查帳戶存摺、印章或提款卡，均係吾人日常經濟生活所常
      用、必備之交易或使用工具，若有遺失情事，衡諸經驗與
      論理法則，當無不知之理，且一旦發現遺失，更無不向金
      融機構及警方申報之理，然查，被告截至本案經警查獲其
      帳戶供犯罪集團使用時止，並未針對所謂帳戶資料遺失等
      情向警方報案，足見被告所辯上開金融資料係因其所駕駛
      之汽車車窗遭破壞而失竊云云，顯非可信。
  ３、被告所有前開大林郵局帳戶於九十六年八月八日、八月九
      日及八月十日分別有「無摺存款」、「語音掛失」及「掛
      失解除」三項交易內容，此有前開帳戶「客戶歷史交易清
      單」存卷可參，其中「無摺存款」係郵局「為方便儲戶未
      攜帶存摺之權益措施... 除儲戶應填存款單外，於非立帳
      郵局須自行於密碼輸入器鍵入儲金簿密碼（在立帳郵局辦
      理者免鍵入）；如委由他人代辦者亦同。」又「語音掛失
      ，係由儲戶撥打本公司（按：指郵局）顧客服務專線電話
      0000-000-000，依照語音指示自行操作掛失，操作時須鍵
      入正確局帳號或身分證統一編號加上出生年月日。」而「
      儲金簿/金融卡/帳戶之掛失及解除，儲戶可利用本交易掛
      失儲金簿及金融卡，或解除掛失。惟僅能於立帳局及掛失
      經辦局二處解除掛失」等情，有臺灣郵政股份有限公司九
      十七年三月十七日儲字第0970705219號函一件在卷可參（
      見本院卷第五一頁），又「存摺或金融卡之解除掛失，以
      儲戶本人親自辦理為原則，辦理時應持國民身分證、原印
      鑑、存摺（或金融卡）至附近郵局（非通儲戶應至立帳局
      ）臨櫃辦理，並填具『撤銷儲金簿/金融卡/印鑑掛失止付
      申請書』；如無法親自辦理，得委任他人代辦，受託人應
      持國民身分證、印章、委託書及委託人上述證件及委託人
      之存摺（或金融卡）密碼」之情，復有臺灣郵政股份有限
      公司九十七年四月二十二日儲字第0970710516號函一件附
      卷可據（見本院卷第八六頁），由此可知，上開交易事項
      ，無論是否儲戶親自辦理，多需提供儲戶之身分證件、印
      鑑及存摺（或金融卡），部分交易甚且須在密碼機輸入密
      碼，換言之，若非儲戶親自辦理，必係儲戶所授權並交付
      上開金融帳戶相關資料，且告知密碼始足為之，因此，上
      開交易若非被告親自辦理，必係經被告授權且信賴之至親
      密友，然被告並未指出上開交易係由其至親密友所為，且
      比對卷附「撤銷掛失止付申請書」（見本院卷第一五０頁
      ）上「丙○○」之印鑑章，與卷附「郵政存簿儲金立帳申
      請書」（即開戶申請書，見警卷第二八頁）上「丙○○」
      之印鑑章並無二致，且觀之上開二文件上「丙○○」之簽
      名亦無不合，足見上開「解除掛失止付申請」交易，應係
      被告所親為；參以被告於本院準備程序時業已自陳「我是
      自己有去辦解除掛失」等語（見本院卷第一四四頁），而
      被告於本院審理時針對上開文件上「丙○○」簽名是否相
      同之訊問事項，仍試圖閃躲、規避，不願正面回答，益徵
      其有卸責之情。
  ４、被告雖另辯稱係郵局人員通知其帳戶經「語音掛失」，請
      其確認，其乃前往大林郵局辦理「解除掛失」，然「解除
      掛失」須齊備各項證件、印鑑、存摺（或金融卡）等要件
      始得辦理，業如前述，足徵被告前開帳戶資料於被告辦理
      解除掛失時，仍由被告持有中，被告既於九十六年八月間
      仍能親自辦理或委由親信代為辦理上開交易，則被告前此
      所辯上開帳戶資料於九十六年四月間因其所駕駛之汽車車
      窗玻璃遭破壞而失竊云云，更係事後卸責之詞，委無足採
      。抑且，金融帳戶果有無端經人「語音掛失」之情事，必
      非尋常，衡諸經驗與論理法則，有使用帳戶經驗之人應不
      致毫無警覺而不報由警方處理之理，然被告對於所謂郵局
      人員通知其帳戶經「語音掛失」乙情，亦不曾向警方報案
      ，業據被告供明在卷（見本院卷第六０頁），足見被告所
      辯，顯與常情不符，無可憑採。
  ５、綜上所述，被告所有前開大林郵局帳戶確由犯罪集團用以
      行騙指定被害人匯入金錢，而被告所辯帳戶資料失竊乙節
      ，經查與事實不符，且被告對於其所有上開大林郵局帳戶
      於九十六年八月間仍有交易之情節，亦無法合理說明各該
      交易非其所為，卷附經查證之客觀證據，復可證明各該交
      易若非被告所親為即為被告所授權之親信所為，則被告對
      於其所有上開帳戶提供犯罪集團犯罪所用，自難推諉不知
      。基上，被告將其所有上開大林郵局帳戶提供犯罪集團犯
      財產罪之用之事證已臻明確，被告犯行洵堪認定。
二、查金融機構存款帳戶，事關存戶個人財產權益之保障，與存
    戶之印章、提款卡結合，其專屬性、私密性更形提高，除非
    本人或與本人具密切之關係者，難認有何理由可自由流通使
    用該存摺、印章、提款卡，一般人亦均有應妥為保管存摺、
    印章、提款卡，以防止被他人冒用之認識，縱有特殊情況偶
    有將存摺、印章、提款卡交付他人之需，亦必深入瞭解其用
    途後再行提供以使用，恆係吾人日常生活經驗與事理，是被
    告無論係自己或假手近親、家屬或朋友將其所有上開大林郵
    局帳戶之存摺、印章及（或）提款卡交付與其完全不相識之
    人，顯然對於系爭帳戶將作為不法使用，有所認知，雖卷內
    事證並無積極證據證明被告知悉實施詐欺者將如何犯罪，而
    無法認定被告有共同實施詐欺犯行之犯意聯絡，但被告既對
    系爭帳戶交付他人使用，可能遭持以從事財產犯罪有所認知
    ，其有幫助他人犯財產犯罪之意甚明。又按刑法上之幫助犯
    ，係對於犯罪與正犯有共同之認識，而以幫助之意思，對於
    正犯資以助力，而未參與實施犯罪之行為者而言（最高法院
    七十五年度台上字第一五０九號、八十八年度台上字第一二
    七０號判決亦同此意旨）。因此，如未參與實施犯罪構成要
    件之行為，且係出於幫助之意思提供助力，即屬幫助犯，是
    核被告所為，係犯刑法第三十條第一項前段、刑法第三百三
    十九條第一項之幫助詐欺取財罪。又因被告僅有一幫助行為
    ，應僅能就被告之行為為一次之評價，以免重複過度評價被
    告之犯行，是應認被告係以一行為觸犯二罪名，為想像競合
    犯，應依刑法第五十五條之規定從一重（即被害人乙○○部
    分）處斷（臺灣高等法院暨所屬法院九十六年法律座談會刑
    事類提案第7號參照）。被告幫助他人實行犯罪行為，爰依
    刑法第三十條第二項之規定減輕其刑。
三、爰審酌被告恣意將上開大林郵局帳戶資料交付他人，並容任
    他人充作犯罪工具，非惟幫助犯罪集團成員遂行詐財之目的
    ，同時使實施詐欺者得以隱匿其真實身分，降低遭查獲之風
    險，愈使其肆無忌憚，增加犯罪之猖獗；抑且，被告將金融
    帳戶資料提供犯罪集團使用，更擾亂合法、穩定之金融秩序
    ，戕害人民對金融工具之信賴，殊不可取；且被告行為確已
    造成被害人二人先後受有一萬一千元、八萬元之財產損失，
    而迄未獲得賠償，又其否認犯行之犯後態度非佳，暨其尚無
    犯罪前案紀錄（此有臺灣高等法院被告前案紀錄表附卷可參
    ）、素行尚佳、其自陳高職畢業、從事攤販餐飲工作之智識
    程度、其自述未婚、家有父母兄姊、有固定收入之生活狀況
    等一切情狀，量處如主文所示之刑，並諭知易科罰金之折算
    標準。
據上論斷，應依刑事訴訟法第二百九十九條第一項前段，刑法第
三十條第一項前段、第三百三十九條第一項、第五十五條、第三
十條第二項、第四十一條第一項前段，刑法施行法第一條之一第
一項、第二項前段，判決如主文。
本案經檢察官陳慧玲到庭執行職務
中    華    民    國    97    年    9     月    15    日
                刑事第四庭  審判長法  官    蔡憲德
                                  法  官    王慧娟
                                  法  官    許兆慶
上列正本證明與原本無異。
如不服本判決，應於判決送達後十日內向本院提出上訴狀，上訴
書狀依法應敘述具體理由，如未敘述具體理由者，應於上訴期間
屆滿後二十日內補提理由書於本院（均應附繕本）。告訴人或被
害人如對於本判決不服者，應具備理由請求檢察官上訴，其上訴
期間之計算係以檢察官收受判決正本之日期為準。
中    華    民    國    97    年    9     月    15    日
                                  書記官    林金福
附錄法條
中華民國刑法第339條第1項（普通詐欺取財罪）
意圖為自己或第三人不法之所有，以詐術使人將本人或第三人之
物交付者，處5年以下有期徒刑、拘役或科或併科1千元以下罰金
。


司法院資訊處製作；財團法人民間司法改革基金會備份。
